---
title: "**Coahuila**"
--- 

<br>
<br>

<div class=text-justify>


<br>
<br>

## **Muestra de establecimientos**

<br>

La muestra para las entrevistas en establecimientos comprende unidades de observación del municipio de Saltillo.

A continuación se presenta el listado de establecimientos correspondiente a la muestra, mismo que puede descargarse [aquí](estab/coa/muestra_coa_estab.xlsx).

<br>

```{r echo = FALSE, message = FALSE, fig.height= 6, fig.width= 8, warning = FALSE, cache=F}


me2 <- read.csv("estab/coa/muestra_coa_estab.csv", header = T)
me2 <- me2[,-1]

library(kableExtra)


kbl(me2) %>% 
  kable_paper(full_width = T) %>% 
  scroll_box(height = "400px", width = "100%")

```
 
<br>

La descripción de las variables de la tabla anterior, se puede descargar haciendo clic [aquí](files/denue_diccionario_de_datos.xlsx).

<br>

Con el fin de facilitar la localización de las unidades de observación, se incluye a continuación un mapa donde se encuentran señalados los establecimientos correspondientes.

<br>

```{r mapa1, echo=FALSE, message=FALSE, warning=FALSE, fig.height=6, cache =TRUE, out.width = "100%"}
library(sp)
library(rgdal)
library(leaflet)
library(htmltools)
library(htmlwidgets)
library(leaflet.extras)
library(mapview)  
library(raster)
library(bitops)
library(rjson)
library(xts)

puntos <- read.csv("estab/coa/muestra_coa_estab.csv")
puntos <- puntos[,-1]
crs_4326 <- CRS('+proj=longlat +ellps=WGS84 +datum=WGS84 +no_defs')
puntos_sp <- SpatialPointsDataFrame(puntos[,c(40,39)],puntos[,-c(40,39)], proj4string = crs_4326)
writeOGR(puntos_sp, "shape_files", "puntos", driver="ESRI Shapefile", encoding = 'UTF-8',
         overwrite_layer=T)
puntos_sp2 <- readOGR("shape_files/puntos.shp", encoding = 'UTF-8',
                      "puntos", verbose=FALSE)
puntos_sp2@data$lat <- puntos$latitud
puntos_sp2@data$lon <- puntos$longitud

m <- leaflet() %>% addTiles() %>% addFullscreenControl()
m %>% setView(lng = -100.98349447739028, lat = 25.42698934826305, zoom = 11)  %>%
  addMarkers(data=puntos_sp2, 
             clusterOptions = markerClusterOptions(removeOutsideVisibleBounds = T),
             popup = paste0( "<strong>ID_DENUE: </strong>", puntos$id, "</br>",
                             "<strong>ESTABLECIMIENTO: </strong>", 
                             puntos$nom_estab, "</br>",
                             "<strong>ACTIVIDAD: </strong>", puntos$nombre_act, "</br>",
                             "<strong>CALLE: </strong>", puntos$nom_vial, 
                             "</br>",
                             "<strong>COLONIA: </strong>", puntos$nomb_asent, "</br>",
                             "<strong>MUNICIPIO: </strong>", puntos$municipio))

```

<br>
<br>
<br>

## **Muestra de unidades agropecuarias**



 
</div>